最高法院刑事判決　　　　　　　一○○年度台上字第九二八號
上　訴　人　張靖海
選任辯護人　許諺賓律師
上列上訴人因貪污案件，不服台灣高等法院中華民國九十九年十
二月十日第二審判決（九十九年度上訴字第一三五八號，起訴案
號：台灣板橋地方法院檢察署九十七年度偵字第一一一五○、一
三○七二、一三○七五、一四八五六、一八四一六號），提起上
訴，本院判決如下：
    主  文
原判決撤銷，發回台灣高等法院。
    理  由
本件原判決撤銷第一審諭知上訴人張靖海無罪之判決，改判論處
上訴人共同連續犯貪污治罪條例之違背職務收受賄賂一罪罪刑，
及共同犯貪污治罪條例之違背職務收受賄賂三罪罪刑，固非無見
。
惟查：(一)、貪污治罪條例第四條第一項第五款所規定對於違背職
務之行為收受賄賂罪，乃因身分關係成立之犯罪，其犯罪主體為
公務員，無公務員身分者，依同條例第三條規定，必須與公務員
共同實行犯罪行為，始能依共同正犯論以貪污治罪條例之罪。換
言之，該罪係無公務員身分者，依附於有公務員身分者，必須公
務員成立貪污治罪條例之罪，無公務員身分者，始能依共同正犯
論以貪污治罪條例之罪，與一般之共同正犯情形不同。原判決事
實欄一之(二)既認定上訴人為台北縣（新北市）三峽鎮○區○○○
路四八○巷七號、二十五號「宏祈汽車修理廠」之負責人，並無
公務員身分，因與公務員即台北縣政府警察局（現改制為新北市
政府警察局）三峽分局（下稱三峽分局）鶯歌分駐所警員廖鴻佳
共同基於違背職務收受賄賂之犯意聯絡，於民國九十六年四月二
十五日至同年五月二十二日前某日，在廖鴻佳處理交通車禍事故
時，發現某年籍不詳之駕駛者，酒後駕車違規，乃透過上訴人向
該駕駛者收受新台幣（下同）三萬元賄款，而違背職務未依規定
取締該駕駛者之違規行為，上訴人並與廖鴻佳依六、四成比例分
配該賄款等情，而論以貪污治罪條例第四條第一項第五款之與公
務員共同對於違背職務之行為收受賄賂罪（見原判決第一頁事實
欄第一行至第五行、第三頁第二行至第八行、第十一頁第二十九
行至第十二頁第四行）。於此情形，必須公務員廖鴻佳成立貪污
治罪條例第四條第一項第五款之對於違背職務之行為收受賄賂罪
，無公務員身分之上訴人始能依共同正犯論以該罪。然廖鴻佳被
訴涉犯前開對於違背職務之行為收受賄賂罪嫌部分，業經原審法
院另案以九十八年度矚上訴字第九號判決諭知無罪在案，有該判
決書正本在卷可稽（見原審卷第一六三頁至第一六五頁）。如果
無訛，倘有公務員身分之廖鴻佳就此部分既無違背職務收受賄賂
之犯行，則無公務員身分之上訴人如何與有公務員身分之廖鴻佳
，共同犯此部分對於違背職務之行為收受賄賂罪？即有研求餘地
。實情為何？關乎上訴人此部分受賄犯行是否成立，自應詳加調
查。原審未予究明，遽行判決，自嫌速斷。(二)、貪污治罪條例第
十條第一項關於犯罪所得財物之追繳、沒收，以有所得者為限，
始發生追繳、沒收之問題，且於共同正犯之間，係採連帶責任主
義。依原判決記載，雖其事實一之(一)之１、２、３認定上訴人與
廖鴻佳共同連續對於違背職務之行為收受賄賂計二萬七千元（即
七千元＋一萬一千元＋九千元）；事實一之(一)之４認定上訴人與
廖鴻佳、汽車拖吊業者蕭沛文（另案審理）共同對於違背職務之
行為收受賄賂二萬元；事實一之(二)認定上訴人與廖鴻佳共同對於
違背職務之行為收受賄賂三萬元（此部分賄款嗣已返還予行賄之
違規駕駛者）；事實一之(三)認定上訴人與三峽分局三峽派出所警
員吳宜哲（另案審理）共同連續對於違背職務之行為收受賄賂計
二萬三千元（即一萬一千元＋一萬二千元）；事實一之(四)認定上
訴人與三峽分局鶯歌分駐所警員藍梁賢（另案審理）共同連續對
於違背職務之行為收受賄賂計三萬七千五百元（即二萬元＋一千
五百元＋一萬六千元）；事實一之(五)認定上訴人與藍梁賢、蕭沛
文共同對於違背職務之行為收受賄賂一萬八千五百元；事實一之
(六)及之(七)認定上訴人與三峽分局交通分隊警員張展豐（另案審理
）共同對於違背職務之行為收受賄賂二次，分別為八千元及一千
五百元。然依卷內資料，上訴人之選任辯護人於第一審及原審時
均已具狀主張上訴人已將部分賄款繳回國庫（見第一審卷第三宗
第一三四頁；原審卷第一九八頁）。而上訴人及共同正犯蕭沛文
於第一審中確分別繳交不法所得二萬四千元及八千元，亦有台灣
板橋地方法院自行收納款項統一收據二紙可證（見第一審卷第二
宗第三二三頁、第三三○頁）。則辯護人之前開主張是否屬實？
如是，則上訴人究係針對何收賄事實繳回前揭不法所得？蕭沛文
係就事實一之(一)之４抑事實一之(五)或二者繳回不法所得？即攸關
上訴人就所犯前開事實各與其他共同正犯尚應連帶沒收、追繳多
少犯罪所得之計算。乃原審未予調查、釐清，理由亦未予說明，
即逕就事實一之(一)、之(三)、之(四)、之(六)部分，諭知「所得財物新
台幣十一萬五千五百元，其中新台幣二萬七千元應與廖鴻佳連帶
追繳沒收，新台幣二萬元應與廖鴻佳、蕭沛文連帶追繳沒收，新
台幣二萬三千元應與吳宜哲連帶追繳沒收，新台幣三萬七千五元
應與藍梁賢連帶追繳沒收，新台幣八千元應與張展豐連帶追繳沒
收……」；就事實一之(五)部分，諭知「所得財物新台幣一萬八千
五百元，應與蕭沛文、藍梁賢連帶追繳沒收……」；就事實一之
(七)部分，諭知「所得財物新台幣一千五百元，應與張展豐連帶追
繳沒收……」（見原判決附表一編號１、３、４）。是否正確，
本院無從為法律上之判斷。(三)、無期徒刑不得加重，刑法第六十
五條第一項定有明文。而貪污治罪條例第四條第一項第五款之「
對於違背職務之行為，要求、期約或收受賄賂或其他不正利益」
罪，法定本刑為「無期徒刑或十年以上有期徒刑，得併科新台幣
一億元以下罰金」。其法定最高本刑為無期徒刑部分，依法不得
加重，乃原判決就上訴人所犯連續對於違背職務之行為，期約賄
賂罪（即事實一之(一)、之(三)、之(四)、之(六)部分），依修正前刑法
第五十六條連續犯規定加重其刑時，竟未予區分，對於無期徒刑
部分一併加重其刑（見原判決第十二頁第四行、第五行、第二十
三行、第二十四行），亦有適用法則不當之違法。上訴意旨指摘
原判決不當，非無理由，因原判決上述之違背法令，影響於事實
之確定，本院無可據以自為裁判，應將原判決撤銷，發回原審法
院更為審判。
據上論結，應依刑事訴訟法第三百九十七條、第四百零一條，判
決如主文。
中    華    民    國  一○○  年    三    月    三    日
                      最高法院刑事第四庭
                          審判長法官  謝  俊  雄  
                                法官  陳  世  雄  
                                法官  魏  新  和  
                                法官  徐  文  亮  
                                法官  吳  信  銘  
本件正本證明與原本無異
                                      書  記  官  
中    華    民    國  一○○  年    三    月    八    日
                                                      Ｑ